臺灣高雄地方法院刑事判決　　　　　　　93年度易字第1496號
公　訴　人　臺灣高雄地方法院檢察署檢察官
被　　　告　丙○○　男　44歲.
　　　　　　丁○○　男　31歲.
右二人共同　許芳瑞律師
選任辯護人
上列被告等因違反著作權法案件，經檢察官聲請簡易判決處刑（
93年度偵字第6349號），本院認不應逕以簡易判決處刑，改依通
常程序審理，並判決如下：
    主  文
丙○○、丁○○均無罪。
    理  由
一、聲請簡易判決處刑意旨略以：被告丙○○係總店位於高雄市
    新興區○○○路299 號「柱仔腳服飾店」連鎖店（下稱柱仔
    腳）之負責人，其分店分布高雄縣市、屏東縣共21家，被告
    丁○○係被告丙○○之弟，並擔任位於屏東縣屏東市○○路
    46號「柱仔腳」服飾屏東逢甲店之店長，被告二人均明知電
    腦軟體程式「ＢＬ服飾鞋業管理系統（中盤批發版）」（下
    稱ＢＬ管理系統），係由告訴人乙○○之受僱人己○○於民
    國（下同）83年1 月間所創作完成後轉讓予告訴人乙○○，
    告訴人乙○○對該電腦程式著作享有著作財產權；詎被告2
    人竟僅向告訴人乙○○為負責人之聚庫興業有限公司（下稱
    聚庫公司）購買上開電腦程式13套，每套新台幣（下同）50
    00元安裝於其所經營連鎖店中之13家分店，竟共同基於不法
    之犯意，未經告訴人乙○○之同意或授權，於90年10月間起
    之某日擅自委託不詳姓名之人以上開購得之電腦程式拷貝重
    製告訴人乙○○享有著作財產權之上開ＢＬ管理系統電腦程
    式著作，安裝於其經營之另8 家分店供平日管理進貨、銷貨
    營業之使用，因認被告2 人共同涉有違反修正前著作權法第
    91條第1 項、第93條第1 項、第87條第2 款之罪嫌等語。
二、按犯罪事實應依證據認定之，無證據不得推定其犯罪事實；
    又不能證明被告犯罪，應諭知無罪之判決；此刑事訴訟法第
    15 4條第2 項及第301 條第1 項分別定有明文。再按刑事訴
    訟法上所謂認定犯罪事實之證據，係指足以認定被告確有犯
    罪行為之積極證據而言，如未能發現相當證據或證據不足以
    證明，自不能以推測或擬制之方法，以為裁判基礎。而認定
    不利於被告之事實，須依積極證據，苟積極證據不足為不利
    被告之認定時，即應為有利於被告之認定，更不必有何有利
    之證據；又認定犯罪事實所憑之證據，雖不以直接證據為限
    ，間接證據亦包括在內，然而無論直接證據或間接證據，其
    為訴訟上之證明，須於通常一般之人均不致有所懷疑，而得
    確信其為真實之程度者，始得據為有罪之認定，倘其證明尚
    未達到此一程度，而有合理之懷疑存在而無從使事實審法院
    得有罪之確信時，即應由法院為諭知被告無罪之判決。亦即
    若證據資料在經驗科學上或論理法則上尚有對被告較為有利
    之存疑，而無從依其他客觀方法排除此項合理之可疑，即不
    得以此資料作為斷罪之基礎，且刑事訴訟制度受「倘有懷疑
    ，即從被告之利益為解釋」、「被告應被推定為無罪」之原
    則所支配，故得為訴訟上之證明者，無論為直接或間接證據
    ，須客觀上於一般人均不致有所懷疑而達於確信之程度者，
    始可據為有罪之認定，倘其證明尚未達於「確信」之程度，
    而有合理可疑存在時，即難據以為被告不利認定，換言之，
    在法律判斷上，即不能為被告有罪之認定。
三、訊之被告丙○○、丁○○2 人固坦承為「柱仔腳」服飾連鎖
    店之負責人及屏東逢甲店店長，及「柱仔腳」21家連鎖店均
    有使用上開「ＢＬ管理系統」電腦程式，而其等僅向聚庫公
    司購買13套上開ＢＬ管理系統軟體等情固不諱言，惟均矢口
    否認有何擅自重製告訴人享有著作財產權之上開ＢＬ管理系
    統電腦程式並以之作為營利之使用之犯行；被告丙○○辯稱
    伊係購買上開ＢＬ管理系統之試用版後，於試用到期後，以
    電話與聚庫公司連絡後，共購買13套，均係由己○○出面為
    其店內之電腦安裝該系統，另外8 套伊則係接洽甲○○來處
    理，此乃因至89年間伊打電話至聚庫公司不是無人接就是己○○接，己○○有告訴伊如果電腦方面問題很急可以找甲○○，並給伊甲○○之電話號碼，故其後如電腦有故障，或陸
    續開設分店須設電腦，均連絡甲○○為其店內處理，伊並未
    重製告訴人上開ＢＬ管理系統之電腦程式等語；被告丁○○
    則辯稱：「柱仔腳」屏東逢甲店內之電腦係其胞兄被告丙○○負責處理，且伊至屏東逢甲店任職時電腦即已設置完成，
    伊對於電腦內使用之ＢＬ管理系統來源並不清楚等語。經查
    ，本件聲請簡易判決處刑意旨認被告二人共同涉有上開擅自
    重製電腦程式之犯行，無非以被告丙○○於偵查中自承僅購
    買13套「ＢＬ管理系統」，且此13套並不包括在屏東店所使
    用之軟體，及被告丙○○委託律師發函予告訴人自稱：「本
    店九十年十月間電腦無法正常使用時，即無法聯繫上聚庫公
    司」等語，及告訴人於警訊及偵查中之指訴，復有電腦主機
    一台扣案為其論據；惟查，（一）本件被告丙○○固自承僅
    向告訴人之聚庫公司購買13套ＢＬ管理系統，而其所經營之
    柱仔腳21家分店之電腦均有使用該系統，惟「柱仔腳」各家
    店內之電腦如有須安裝或維修均由各分店打電話至總店倉庫
    再由總店倉庫連絡甲○○來處理，此業據證人即「柱仔腳」
    店總店倉庫之員工戊○○於本院審理中證述明確（見審判卷
    第83、84頁），而「柱仔腳」屏東逢甲店之電腦如有故障，
    即通知總店倉庫連絡甲○○前來處理，其次數約有二、三次
    ，此亦據證人即「柱仔腳」屏東逢甲店之員工庚○○於本審
    理中證述屬實（見審判卷第86頁），又甲○○曾多次為「柱
    仔腳」店安裝本件ＢＬ管理系統，大部分係在己○○處安裝
    完畢後將新電腦搬至柱仔腳店內，且多數係在「柱仔腳」開
    設新店之情形下為其新店安裝上開系統，此亦據證人甲○○
    於本院審理中證述無誤（見審判卷第78至80頁），復有被告
    丙○○所提出經甲○○簽名之估價單據3 紙（日期分別為91
    年2 月5 日、92年4 月5 日及92年9 月21日）附卷可稽（見
    審判卷第33、37、39頁），顯見被告丙○○所辯其店內之電
    腦系統安裝、維修均委由己○○、甲○○2 人處理等語，尚
    可採信；（二）又本件「柱仔腳」店最初向聚庫公司購買上
    開ＢＬ管理系統即係與公司之員工己○○連繫，且均係由己○○出面為「柱仔腳」店之電腦安裝該ＢＬ管理系統，乙○○並未與「柱仔腳」店有何接觸，此業據證人即告訴人乙○○於本院審理中證述明確（見審判卷第76頁），且己○○為
    柱仔腳店安裝上開管理系統時，曾向被告丙○○表示該軟體
    係由其所設計，但並未向被告丙○○告知其曾一度離開過聚
    庫公司及上開系統之著作權已轉讓予乙○○之事，而己○○
    本身因行動不便，且對於電腦之硬體方面較不熟悉，故找甲○○與其配合為客戶服務等情，亦據證人己○○於本院審理
    中證述無誤（見審判卷第101 頁），因此被告丙○○對於上
    開ＢＬ管理系統之著作權究係歸屬聚庫公司、乙○○或己○○及甲○○是否聚庫公司之員工自無從瞭解，其依聚庫公司
    產品上之電話與該公司連絡後，由證人己○○、甲○○為其
    電腦安裝系統，其後「柱仔腳」店有新設電腦或有電腦須維
    修均連絡證人己○○、甲○○處理，自難謂有何擅自重製告
    訴人乙○○上開ＢＬ管理系統之犯行；至告訴人乙○○之聚
    庫公司並未有「柱仔腳」店購買另外8 套系統之登錄資料，
    則屬聚庫公司內部之事務，是否係證人己○○為「柱仔腳」
    裝設上開系統後未向聚庫公司或乙○○回報，抑或證人甲○○擅自為「柱仔腳」店安裝本件ＢＬ管理系統並收取費用，
    而未告知證人己○○，以致證人己○○未回報予聚庫公司均
    不無可能；（三）又參酌本件「柱仔腳」屏東逢甲店被查獲
    之電腦內ＢＬ管理系統之設置日期為西元2002年6 月17日即
    91年6 月17日，如被告二人在此一日期委由不詳人士非法重
    製上開ＢＬ管理系統，其應不致又於如上所述之92年4 月5
    日及92年9 月21日連絡原合法為其等裝置ＢＬ管理系統之甲○○前來為其等柱仔腳店內之電腦作維修；（四）又「柱仔
    腳」店內電腦系統之安裝、維修均由被告丙○○負責，業據
    證人戊○○於本院審理中證述無誤（見審判卷第84頁），且
    「柱仔腳」屏東逢甲店原由被告丙○○負責92年後始改由被
    告丁○○負責，亦據證人庚○○於本院審理中證述明確（見
    審判卷第87頁），而一般連銷經營之商店有關行政後勤事項
    均歸總店統一處理以節省經營成本亦係常態，證人戊○○所
    述尚合常情，被告丁○○既未參與店內電腦系統之安裝、維
    修，其自無非法重製上開「柱仔腳」屏東逢甲店之ＢＬ管理
    系統之必要，其上開所辯應可採信；此外復查無其他積極證
    據，足認被告2 人有何公訴人所指之擅自重製他人電腦程式
    並以之營利之犯行，核之上開法條及判例之意旨，被告2 人
    之犯罪尚屬不能證明，自應為無罪之諭知。
據上論斷，應依刑事訴訟法第452 條、第451 條之1 第4 項但書
第3 款、第301 條第1 項，判決如主文。
中　　華　　民　　國　　94　　年　　5 　　月　　27　　日
                  刑事第六庭    審判長法　官  蔡國卿
                                      法  官  楊筑婷
                                      法  官  林俊寬
以上證明與原本無異。
如不服本判決，應於判決送達後10日內，向本院提出上訴狀。
中　　華　　民　　國　　94　　年　　5 　　月　　27　　日
                                      書記官  蔡淑貞
